【裁判字號】    88,保險上,8
【裁判日期】    890427
【裁判案由】    給付保險金
【裁判全文】
臺灣高等法院高雄分院民事判決  八十八年度保險上字第八號
    上  訴  人  乙○○
    訴訟代理人  吳春生律師
    被  上訴人  國泰人壽保險股份有限公司  設高雄市○○○路一四六號九樓A室
    法定代理人  劉秋德        .
    訴訟代理人  李明益律師
右當事人間給付保險金事件，上訴人對於中華民國八十八年四月二日臺灣高雄地方法
院八十七年保險字第六五號第一審判決提起上訴，本院判決如左：
      主      文
原判決廢棄。
被上訴人應給付上訴人新臺幣貳佰壹拾萬元及自民國八十五年十月十日起至民國八十
六年五月二十九日止，按年息百分之五；暨自民國八十六年五月三十日起至清償日止
，按年利一分計算之利息。
第一、二審訴訟費用由被上訴人負擔。
      事      實
甲、上訴人方面：
  一、聲明：求為判決：如主文所示。
  二、陳述：除引用原判決書之記載外，補稱：
    (一)上訴人於原審所為之主張及陳述均引用之。
    (二)按「主張法律關係存在之當事人，僅須就該法律關係發生所須具備之特別要件
      負舉證責任，至於他造主張有利於己之事實，應由他造舉證證明」（四十八年
      台上八八七號判例）；又「被保險人或受益人僅須證明保險事故之損害業已發
      生即可，保險人如主張其有免責事由，應由保險人負舉證責任」（七十四年台
      上字第八四八號判決）。查本件上訴人係依據其女兒王春勉與被上訴人所訂立
      之保險契約請求保險金，而該保險金係以上訴人之女兒王春勉死亡為給付條件
      ，亦即王女一旦死亡，保險事故即發生，保險人即應給付保險金，故上訴人祇
      要舉證王女死亡之事實即可，至於被上訴人如主張免責，則必須就其免責之事
      由負舉證責任。如被上訴人未能證明王女確屬故意自殺，則其死亡既為事實，
      給付條件即已成就，自應負給付保險金之責任。
    (三)本件原判決認定王女係自殺，無非係以證人陳協源之證詞為據，惟查證人陳協
      源之證詞縱然實在，充其量亦僅能證明王女係生前溺水而死之事實而已，而此
      溺水之事實究係不慎或蓄意自殺，均屬推測，此觀證人陳協源先前係看到王女
      坐在愛河護欄約十幾分鐘，之後就不見人了，其並非專注王女之舉動，故對於
      王女如何跳下或摔落愛河，則未親眼看到自明。從而原判決認證人陳協源目睹
      王女之死亡過程云云，自非可採。況以證人陳協源於原審中或稱王女坐姿不清
      楚，或稱落坐時很穩，不會讓人覺得危險，後又改稱並未看到王女落坐，亦足
      見證人陳協源於原審作證時，顯已距離事發時甚久，記憶已模糊，乃原審卻認
      其在原審中所述較為可採，而置其於事發當日在警訊中所供於不論，亦有違論
      理法則。又愛河護欄與愛河水平面係呈垂直狀，而鐵鍊則緊臨該護欄邊緣，此
      有現場照片可證，原審判決竟認王女係跨過愛河鐵鍊走過十幾公尺，再「緊鄰
      」愛河堤邊坐落，顯與事實不符。再本案係發生於八十五年七月二十五日，正
      值酷熱季節，而王女既有吸食毒品之習慣，自必精神恍惚而意識模糊，其不慎
      跌落水中，亦未必如正常人之有掙扎或呼救之舉；況證人陳協源並未看到王女
      跌落水中之過程，已如前述，則其係於王女跌落後多久才前往察看，亦不明確
      ，自難期證人陳協源必有看到王女掙扎或呼救之舉，故原判決認當日為春夏之
      交，清晨愛河河面必定寒冷，若非王女蓄意自殺，其跌入水中，必因寒冷襲骨
      而稍有清醒，必當會呼救或掙扎云云，尤有可議。
    (四)依現場目擊證人陳協源於原審結證供稱「死者自下車後，以迄坐於愛河護岸為
      止，跌倒數次，其走路搖搖幌幌好像喝醉酒之樣子，與一般正常人不同」，足
      見死者當時已屬神智不清，稽之原審判決亦不諱言「被保險人恐或因職業複雜
      性或因吸毒所引起之精神病況」，退步言之，無論何者，其既係因精神病況所
      致，其非故意自殺，即非屬保險法第一百零九條所指之「故意自殺」要極明確
      ，是保險人仍應負保險責任，殊無疑義。抑有進者，綜觀本件卷證資料及所見
      ，縱然無法證明王女係神智不清暈眩落水，相同的，亦無法證明其係故意自殺
      ，則被上訴人若不能舉出確切之證據，而僅以臆測之詞，認王女係自殺而拒絕
      理賠，亦顯有違契約精神，而原判決認王女係自殺，仍不失臆測之詞，要無積
      極確實之證據可言，自與前揭法條立法旨趣不合。
    (五)按保險法上所規定保險人免責事由之自殺，係指被保險人在精神狀態正常之情
      形下，而自由決意結束自己生命之行為，質言之，必被保險人在精神狀態處於
      正常自由之情況下，既能充分意識外界事務及自己結束生命之行為及其後果，
      而仍決意為之，始足當之，若於精神錯亂或無意識中之行為，則不與焉，此觀
      保險法第一百零九條特別明定「故意自殺」而有別於「自為」、「自殺」自明
      。本件王女死亡相驗卷所附高雄地檢署驗斷書固載明「自為」，而其死因則為
      窒息致死、溺水、生前落水，相驗案件初步調查報告並引述證人陳協源之證詞
      ，認王女神情似喝酒或吃禁藥，極不穩定，不慎跌落入愛河內，足見所謂「自
      為」，應係指自己之行為（包括過失、疏失之行為）致生前落水溺斃而言，而
      非等同於自殺，故本件既無具體事證，足以證明被保險人王女係故意自殺，自
      難僅憑證人陳協源模糊不清之證詞，即推測王女係蓄意自殺，而排除保險人之
      給付責任。
    (六)證人何正恩於  鈞院訊問時謂依其從事法醫工作之經驗，曾有多次相驗死者如
      要自殺，時常會有化粧，穿著整齊等情形，又如係單純之不慎落水，通常屍體
      多少會有擦傷，本件死者王女好像沒有外傷情形，又其生前曾淡淡的化粧，所
      以依其個人判斷，死者之自殺可能性較高云云，固非無見，惟查死者生前係服
      務於茶藝館，眾所周知，茶藝館均為通宵營業，故死者於當日清晨六時左右搭
      乘計程車至愛河旁，應係下班時刻，又其既在茶藝館上班，則其化粧，穿著整
      齊乃理所當然之事，自難以此即謂王女即有自殺之意圖，況以證人何正恩亦自
      承此係其個人臆測判斷之詞，尤難以其個人判斷即認王女係因自殺而亡。
    (七)再證人何正恩謂「不慎落水」或「投水自殺」兩者在法醫學中均稱「生前落水
      」，兩者在生理現象上之反應，實無法分辨，本件台灣高雄地方法院檢察署驗
      斷書既載明死者為生前落水、窒息致死，即證明死者究係於「不慎落水」或「
      投水自殺」皆有可能，此觀證人何正恩亦供稱「如果死者生前有服用迷幻藥物
      而使得死者意識不清，致造成死者跌落水中，也不能說沒有這種可能」自明，
      至於其謂如單純不慎落水如跌交情形，通常屍體多少會有擦傷乙節，並非定則
      ，蓋以屍體是否有擦傷常因死亡場所而有異，本件死者所坐位置係在愛河護欄
      ，而該護欄與愛河水面係成垂直狀，而非斜坡，死者坐著兩腳既已垂向河面，
      其因神志不清倒頭栽入愛河，身體即無再與護欄碰觸之可能，則豈能再有擦傷
      ？從而證人何正恩所謂如跌交，通常屍體多少會有擦傷云云，應係指死者如先
      在墜落處跌交摔倒，再因腳步不穩而失足落水情形而言，本件死者落水前既係
      坐於愛河護牆，自無所謂跌交之情形，是證人以死者身體有無外傷，來判斷是
      否自殺，非可盡採。
  三、證據：除引用原審立證方法外，補提：照片五張、相驗案件初步調查報告表影
      本乙紙及有關自殺之參考文件四紙為證。
乙、被上訴人方面：
  一、聲明：求為判決：
    (一)上訴駁回。
    (二)訴訟費用由上訴人負擔。
    (三)如受不利之判決，願供擔保免為假執行。
  二、陳述：除引用原判決書之記載外，補稱：
    (一)被上訴人之法定代理人甲○○先生業已離職，並改由劉秋德先生接任，爰依民
      事訴訟法第一百七十五條之規定聲明承受訴訟，合先陳明。
    (二)被保險人王春勉係跳水自殺身亡，依兩造所訂立之系爭保險契約第二十二條之
      規定，被上訴人自不負給付保險金之責：
      (1)被保險人於契約訂立或復效之日起二年內故意自殺或自成殘廢者，保險人不
        負給付保險金的責任，系爭「國泰美滿人生三一二終身壽險」契約第二十二
        條定有明文。是被保險人之死亡倘出於自己故意之行為者，被上訴人就該死
        亡之結果，自不負給付保險金之責。
      (2)經查目擊被保險人王春勉落水之證人陳協源於警訊時供稱：「我因於本（二
        十五）日凌晨六時十分在高市○○區○○路與河東路口旁發現一名女子『跳
        河自殺』，所以被請來派出所製作筆錄說明經過。」等語無訛（詳八十五年
        七月二十五日偵訊筆錄），被保險人王春勉之父王天吉於檢察官訊問時亦供
        稱：「（對跳水自殺有何意見？）沒有。」（詳高雄地方法院檢察署八十五
        年七月二十七日訊問筆錄），而被保險人經法醫勘驗後，亦鑑定被保險人王
        春勉之生前溺水死亡係自為行為，有勘驗筆錄附卷可稽，足見被保險人王春
        勉確係自行跳河致死，亦即故意自殺，並非意外落水，而被保險人王春勉於
        八十五年五月十一日向被上訴人投保「國泰美滿人生三一二終身壽險」，同
        年七月二十五日即自殺身亡，尚在保險契約訂立之二年內，則依系爭保險契
        約第二十二條之規定，被上訴人自不負給付保險金之責任。
    (三)證人陳協源於警訊時雖供稱：「．．．當時她（指王春勉）曾坐在愛河畔的鐵
      鍊上．．．，一下子從鐵鍊滑下來，又爬上鐵鍊坐著，一下又滑下來，連續好
      幾次，最後一次已經掉到愛河裡」，於原審審理時亦證稱：「她坐在愛河鐵鍊
      上，於約十分鐘後該女子就不見了」云云，惟證人陳協源於鈞院審理時另證稱
      ：「警訊筆錄所載「一下子從鐵鍊滑下來，又爬上．．．連續好幾次」該部分
      不實在」、「約三十公尺，當時該女子是坐在護欄，雙腳緊連河堤，面向愛河
      ，只要往下跳，即掉入愛河，皮包及鞋子放在旁邊」、「大約十幾公尺，近二
      十公尺處，．．．但她落坐時很穩，不會讓人覺得危險，又改稱並未看到她落
      坐時，只看到坐在河堤邊的時候」（見八十八年三月二日言詞辯論筆錄），顯
      見證人陳協源於警訊時及原審審理中時所供被保險人王春勉坐於愛河畔鐵鍊上
      ，一下子從鐵鍊滑下來，又爬上連續好幾次等情，核與事實不符，不足採信。
    (四)又查，證人陳協源於原審法院審理時亦證稱「該女子從計程車下車處到愛河約
      三十公尺，當時該女子是坐在護欄，雙腳緊連河堤，面向愛河，只要往下跳，
      即掉入愛河，皮包及鞋子放在旁邊」、「該女子所坐之護欄與愛河外側相距十
      幾公尺近二十公尺，我不知她作何事，坐姿不清楚，但她落坐時很穩，不會讓
      人覺得危險」等語（參見八十八年三月二日原審言詞辯論筆錄），則依證人陳
      協源上開證言，被保險人王春勉於本件事故發生前，既坐穩於愛河堤岸，並無
      危險，自不可能有不慎墜河之情形，若非投河自盡，豈有未繼續坐於該處之理
      ？
    (五)退萬步言，縱  鈞院認被保險人王春勉當時雖或因喝酒或飲用藥物等因，導致
      其精神狀況不佳（被上訴人仍否認之），惟尚可控制其本身之行為，亦即當可
      瞭解其本身於彼時所為何事，否則被保險人如何自行一人乘坐計程車？如何指
      示計程車司機前往其欲到之目的地（即愛河）？如何給付車資？甚而如何從計
      程車下車處往前走約三十公尺，進而跨過愛河鐵鍊，走過十幾公尺，脫下其所
      著之涼鞋、皮包、再「緊鄰」愛河河堤邊落坐而不跌倒？並於落坐後無外力可
      支撐之情形下，獨坐十分鐘之久之理？再證人陳協源於發現被保險人王春勉落
      河時，隨前至王女落坐處查看，是時河面冒出水泡，陳員隨向警報案，故參前
      述種種，足認被保險人王春勉於尚可控制其本身行為之時，於落坐後十分鐘入
      河，顯係蓄意所為，亦即被保險人王春勉係屬自殺。設若被保險人王春勉如落
      入愛河非出於自殺，而係出於意外，則衡諸常情，被保險人王春勉落水時係凌
      晨六時，係屬清晨，雖當日為春、夏之交，然清晨愛河河面必定寒冷，縱被保
      險人王春勉當時或因吸毒或因服用藥物而致迷糊，其驟入與體溫相差甚遠之水
      中，必定會因寒冷襲骨而稍有清醒，且證人陳協源於被保險人入河後隨即查看
      時，如被保險人王春勉係因誤墜入河，必當會呼救或掙扎，然依證人陳協源前
      開所述，被保險人王春勉並無前舉，是絕非如上訴人所言係不慎跌入河中所致
      。
    (六)證人即法醫師何正恩於  鈞院訊問時證稱：「所謂自為或他為主要區別死亡之
      原因究竟是死者自己之行為所造成或是他人之行為所造成之嫌疑，但因一般家
      屬都不願看到「自殺」之字眼，為免不必要之困擾，所以有自殺之情形，法醫
      師通常會在驗斷書上繕寫「自為」．．．．」、「．．．如果沒有證據顯示是
      失足落水，且屍體沒有明顯外傷，我們即會記載「自為」」、「經我看過卷內
      相片後，我有印象，死者生前有淡淡的化粧過，以我個人從事法醫之經驗曾有
      多次相驗死者，如要自殺時常會有「化粧」、「穿著整齊」等情形，本件之情
      形亦是如此，因驗屍時沒有外傷，且屍體（死者）生前曾淡淡的化粧，所以依
      個人之判斷，死者自殺可能性較高」等語（見八十八年十二月十六日準備程序
      筆錄），尤足證被保險人王春勉確屬自殺，要無疑義。
    (七)證人陳協源於  鈞院訊問時證稱：「（該名女子）是坐在堤岸邊而「面朝西」
      ，兩腳自然下垂，並非坐在護欄之鐵鍊上」、「我記得（該名女子）是好端端
      坐著，並無上下起立或左右搖晃或移動位置之情事」、「（問：自你發現該女
      子到發現冒水泡間有無聽到任何人（包括該女子）呼救聲音？）沒有」、「（
      問：你發現該女子落水後堤岸邊留有何物？）記得有涼鞋及女用背袋」等語（
      見八十八年十二月十六日勘驗筆錄），則依證人陳協源上開證言，被保險人王
      春勉既好端端坐在愛河堤岸，並無上下起立或左右搖晃或移動位置情形，自不
      可能不慎落水，顯然係投河自盡甚明。且被保險人王春勉如係不慎跌入河中，
      必當會呼救或掙扎，然依證人陳協源前開證述，並未聽到被保險人呼救聲音，
      參以被保險人落水後堤岸邊留有其涼鞋、皮包，顯然被保險人王春勉係蓄意自
      殺，否則，豈有脫下其涼鞋、皮包放在堤岸邊之理？再者被保險人王春勉生前
      在茶藝館工作，此為上訴人自認之事實（見八十九年四月十三日準備程序筆錄
      ），則被保險人王春勉或因職業之複雜性而萌生自殺念頭，並投河自盡，益足
      證被保險人王春勉確因自殺落水，堪予認定。又證人陳協源於警訊時明確證稱
      ：被保險人王春勉係跳河自殺云云，其於  鈞院訊問時供稱：伊未如此陳述乙
      節，顯非實在，不足採信。
    (八)上訴人主張被保險人王春勉當時應係吸毒精神恍惚，坐於愛河堤岸不慎跌入河
      中溺死云云，被上訴人予以否認。茲上訴人就其主張，迄未舉證以實其說，乃
      上訴人遽為上開主張，委無足取。
    (九)綜上所述，上訴人之訴為無理由，應予駁回。
  三、證據：除引用原審立證方法外，補提：財政部函影本乙紙為證。
丙、本院依職權向台灣高雄地方法院檢察署調閱八十五年度相字第一四六八號相驗卷
    宗及依職權訊問證人陳協源、何正恩，並為現場之履勘。
      理      由
一、上訴人之法定代理人原為甲○○（公司總經理）業已離職，改由劉秋德接任，業
    據上訴人提出財政部函影本乙紙為證，茲劉秋德以法定代理人之身分聲明承受訴
    訟，核無不合，先予敘明。
二、本件上訴人起訴主張其女兒王春勉於八十五年五月十一日以自己為被保險人，向
    被上訴人投保「國泰美滿人生三一二終身壽險」，並指定以上訴人為保險受益人
    。茲依上開保險契約約定，被保險人若意外死亡，則可獲理賠二百十萬元之保險
    金。而被保險人王春勉不幸於八十五年七月二十五日清晨六時十分許在高雄愛河
    溺水死亡，嗣經上訴人依前開系爭保險契約向被上訴人申請理賠，竟遭被上訴人
    以王春勉係自行投河自殺而拒絕理賠，爰依契約規定，提起本件訴訟，請求被上
    訴人應給付上訴人二百十萬元及自八十五年十月十日起至八十六年五月二十九日
    止，按週年百分之五；暨自民國八十六年五月三十日起至清償日止，按年利一分
    計算之利息。惟被上訴人則以：被保險人王春勉係投河身亡，依「國泰美滿三一
    二終身壽險」契約第二十二條所定，被上訴人應不負給付保險金之責云云，資為
    抗辯。
三、本件上訴人主張其女王春勉於八十五年五月十一日以自己為被保險人，向被上訴
    人投保「國泰美滿人生三一二終身壽險」，並指定以上訴人為保險受益人。而被
    保險人王春勉不幸於八十五年七月二十五日清晨六時十分許在高雄市愛河溺水死
    亡之事實，業據其提出人壽保險單影本乙份、「國泰美滿人生三一二終身壽險」
    契約書影本乙份及台灣高雄地方法院檢察署相驗屍體證明書影本乙紙為證，被上
    訴人亦不爭執，自堪信為真實。又被上訴人對上訴人主張前開事實及所提證據雖
    不予爭執，惟辯稱：被保險人王春勉其生前溺水死亡，並非意外落水，係故意自
    殺云云，是本件之癥點厥在於被保險人王春勉之溺水死亡究是否為故意自殺行為
    ？抑或為意外落水死亡之問題。
四、經查被保險人王春勉於八十五年七月二十五日凌晨六時十分許，因落入高雄愛河
    中，由當時目擊證人陳協源報警，經高雄市政府警察局消防隊前往打撈，於同日
    七時三十分打撈上岸，嗣經高雄市警察局新興分局報請台灣高雄地方法院檢察署
    檢察官督同法醫師前往高雄市立殯儀館相驗等情，業經原審及本院依職權調取台
    灣高雄地方法院檢察署八十五年度相字第一四六八號相驗卷查明屬實，並有高雄
    市警察局新興分局相驗案件初步調查報告表乙紙附於上開相驗卷內足憑。按被保
    險人王春勉既已溺水死亡，則被上訴人是否應依系爭保險契約給付保險金予保險
    受益人即上訴人，端賴被保險人王春勉是否係故意自殺而為判斷。
五、查「保險人於契約訂立或復效之日起二年內故意自殺或自成殘廢者，保險人不負
    給付保險金的責任」，系爭國泰美滿三一二終身壽險契約第二十二條固定有明文
    ，惟所謂「故意自殺」，應係指被保險人在精神狀態得以自由決定其意志狀況下
    ，而決意結束自己生命之行為，其手段如何，故非所問，惟必須故意為之始可。
    故倘被保險人係因醉酒或嗑藥，致生精神錯亂或無法自由決定其意志行為而發生
    死亡之結果者，亦非此所謂之「故意自殺」行為。又保險事故發生後，被保險人
    或受益人僅須證明保險事故之損害業已發生即可，保險人如主張其有免責事由，
    應由保險人負舉證責任（最高法院七十四年台上字第八四八號判決）。茲據台灣
    高雄地方法院檢察署檢察官相驗後所開具之相驗屍體證明書所載，其引起被保險
    人王春勉直接死亡之原因為：(甲)：窒息致死、溺水；(乙)生前落水，準此以觀，本
    件被保險人王春勉既發生落水死亡之事實，上訴人依被保險人王春勉與被上訴人
    所訂立之保險契約請求給付保險金，洵屬依法有據，故被上訴人如主張有免為給
    付之事由，自須由被上訴人就該事由負舉證責任。經查：被上訴人一再引用證人
    陳協源之警訊筆錄、被保險人王春勉之父親王天吉之偵訊筆錄及證人何正恩之證
    詞及其製作之驗斷書等，作為推論王春勉係投河故意自殺之依據，然渠等證言或
    與實情不符，或係個人推測之詞，茲說明如下：
    (一)本院審理中，曾至被保險人王春勉落水之高雄市○○路與民生路交叉口附近之
      愛河履勘，並請證人陳協源到場說明，茲據證人陳協源於現場證稱：「當天早
      上約六時許，我與往常一樣，和一些婦女到愛河邊做晨間運動，當時我有注意
      到有名女子搭計乘車就在我指示的地點（相片一所示）下車，她一人走過來大
      約走十幾公尺，該女子就跌倒，當時我覺奇怪，之後該女子爬起來，繼續往前
      走（往北方向），經我右前方約五公尺處（相片六所示）又跌倒，該女子又自
      行爬起來，繼續往北方向行，至落水的地點（相片九、十所示）坐在愛河之堤
      岸邊」、「當第二次發現她跌倒爬起再往我這邊方向走過來，發現她走路搖搖
      晃晃，好像喝醉酒之樣子，與一般正常人不同」等語，核與其在原審結證稱：
      「死者自下車後，以迄坐於愛河護岸為止，跌倒數次，其走路搖搖晃晃好像喝
      醉酒之樣子，與一般正常人不同」（參原審卷五三頁反面）相符，足見被保險
      人王春勉於落水之前之精神狀況，顯已出現異常現象，此由王春勉在其下計程
      車後，徒步走至其坐在愛河堤岸處，全程不及一百公尺距離（詳參勘驗筆錄）
      ，即跌交二次，可得證明。其次，被保險人王春勉於走到愛河之堤岸邊後（即
      相片九、十所示位置），一人獨坐在該處，面朝西方，兩垂放於河面上，大
      約不到十分鐘，即落入愛河，經證人陳協源突然發覺後，即立刻前往出事地點
      查看，祗見河面上冒著水泡，未見王女蹤影，心想已出了事情，乃趕緊騎踏
      車前往高雄市警察局報案。至被保險人王春勉究係如何落水，證人陳協源並未
      當場目睹等情，復經證人陳協源供明在卷。此外，被保險人王春勉生前係在茶
      藝館工作；抑且，王春勉自八十五年二月分起即有吸毒之行為，並於八十五年
      四月八日因吸食毒品為警查獲，嗣經台灣高雄地方法院檢察署檢察官提起公訴
      ，後因其溺水死亡，原審刑事庭乃諭知不受理之判決等情，復經原審調取台灣
      高雄地方法院檢察署八十五年執他字第四九四七號執行卷（含台灣高雄地方法
      院檢察署八十五年度偵字第八四六一號偵查卷、原審八十五年度訴字第一五七
      四號刑事卷）審認明確，亦為被上訴人所是認，職故，被保險人王春勉落水溺
      死，或導因於酒醉後神智不清而不慎落水死亡，或因吸食毒品致引發精神恍惚
      而造成本件死亡之結果，均不無可能。從而揆諸上開舉證責任分配原則之說明
      ，被上訴人如無法提出確切之證據以證明被保險人王春勉係故意投河自殺者，
      自應推定被保險人王春勉係不慎落水死亡，如此方不違背被上訴人與被保險人
      王春勉訂立系爭保險契約之意旨，亦與公平原則相符合。本件被上訴人既無法
      提出確切證據，足使本院確信被保險人王春勉之死亡，係因故意投河自殺所致
      ，是被上訴人辯稱：被保險人王春勉係投河身亡云云，要不足採。
    (二)至本件案發後，高雄市警察局新興分局自強派出所警員於製作證人陳協源之筆
      錄時，雖載有：「我因於本（二十五）日凌晨六時十分在高市○○區○○路與
      河東路旁發現一名女子投河自殺，所以被請來派出所製作筆錄說明經過」（參
      台灣高雄地方法院檢察署相驗卷第三頁所附八十五年七月二十五日偵訊筆錄）
      ，惟經本院向證人陳協源查明時，證人陳協源則向本院陳稱當時伊並不知王女
      係如何落水，故沒有而且也不可能向警員述說王女係投河自殺等語，此亦有本
      院勘驗筆錄可按，是該項筆錄核與事實不符，自難採為被保險人王春勉係投河
      自殺之依據。再者，被保險人王春勉之父親王天吉於檢察官訊問時，雖亦曾供
      稱：「（對跳水自殺有何意見？）沒有」等語（參高雄地方法院檢察署八十五
      年七月二十七日訊問筆錄），然王春勉之父親王天吉對其女兒之意外死亡，在
      司法機關並無發現其女兒之死亡有他殺嫌疑之情況下，根本無從判斷王春勉究
      係跳水自殺抑或係不慎落水死亡，故對檢察官問及其對王春勉跳水自殺有何意
      見時，答稱沒有意見，亦屬人情之常，殊不得以此而遽認王春勉之父親亦承認
      其女兒係跳水自殺屬實。從而上開二項筆錄，要難採為認定王春勉係故意自殺
      之證據。
    (三)又本院審理中，就被保險人王春勉之死亡原因，亦曾向陪同檢察官相驗屍體之
      台灣高雄地方法院檢察署法醫師何正恩詢問其意見，茲據證人何正恩證稱：「
      ．．我有印象，死者生前有淡淡的化粧過，以我個人從事法醫之經驗曾有多次
      相驗死者，如要自殺時常會有『化粧』、『穿著整齊』等情形，本件之情形亦
      是如此，因驗屍時沒有外傷，且屍體（死者）生前曾淡淡的化粧，所以依個人
      之判斷，死者自殺可能性較高」等語（見本院八十八年十二月十六日準備程序
      筆錄），惟查被保險人王春勉生前係服務於茶藝館，其工作之時間通常係由前
      一日之下午延至翌日之清晨止，故被保險人王春勉於七月二十五日當日清晨六
      時左右搭乘計程車至愛河旁，應係下班時刻；又因其工作之特質，則王春勉臉
      上化粧及穿著整齊乃屬可預期之事，自難以此即謂王春勉係故意自殺死亡。何
      況證人何正恩亦自承此係其個人判斷之詞，且其於本院訊問時亦稱：「不慎落
      水」或「投水自殺」兩者在法醫學中均稱「生前落水」，兩者在生理現象上之
      反應，實無法分辨等語，然本件台灣高雄地方法院檢察署相驗屍體證明書既載
      明引起被保險人王春勉直接死亡之原因為：(甲)：窒息致死、溺水；(乙)生前落水
      ，則王春勉係「不慎落水」或「投水自殺」死亡，依證人何正恩之說明，本即
      皆有可能；抑且，證人何正恩亦不諱言「如果死者生前有服用迷幻藥物而使得
      死者意識不清，致造成死者跌落水中，也不能說沒有這種可能」等語，凡此諸
      情，本院認為證人何正恩前開之證詞，尚難證明王春勉係因投河自殺而死亡。
      又證人何正恩另證述：如死者係單純不慎落水如跌交情形，通常屍體多少會有
      擦傷乙節，亦非定則。蓋被保險人王春勉落水之前，乃坐於愛河之堤岸上，兩
      腳垂放於河面上，故斯時倘王春勉因神志不清而倒頭栽入愛河內，身體即無與
      護欄、堤岸碰觸之可能，自亦不會出現擦傷之情形。故被保險人王春勉屍體有
      無外傷乙事，殊不足作為判斷自殺與否之證據，要不待言。至法醫師何正恩前
      於驗畢王春勉之屍體後，其在驗斷書上之「自、他為或意外之判別」乙欄中，
      雖書寫為「自為」，惟據何正恩於本院訊問時，則證稱：「所謂『自為』或『
      他為』，主要在區別死亡之原因究竟是死者自己之行為所造成或是他人之行為
      所造成之嫌疑，但因一般家屬都不願看到『自殺』之字眼，為免不必要之困擾
      ，所以有自殺之情形，法醫師通常會在驗斷書上繕寫『自為』．．」等語，然
      本件被保險人王春勉之死亡，證人何正恩既自承其依個人之判斷以自殺可能性
      居高，故其在驗斷書上書寫「自為」，亦僅是表示其個人當時判斷之結果而已
      ，究不得以其在驗斷書上書寫「自為」等情，即以該項個人判斷盡採為被保險
      人王春勉係投河自殺之證據。被上訴人持證人何正恩之證言及其在驗斷書上書
      寫「自為」等情，遽以推論被保險人王春勉係投河故意自殺，並作為免責之依
      據，本院認為尚不足採。至被上訴人另辯稱設若被保險人王春勉如落入愛河非
      出於自殺，縱被保險人王春勉當時或因吸毒或因服用藥物而致迷糊，則衡諸常
      情，其驟入水中，必定會因寒冷襲骨而呼救或掙扎，然依證人陳協源之證述，
      王春勉並未有任何掙扎或呼叫，足徵被保險人王春勉之死亡，要非如上訴人所
      言係不慎跌入河中所致云云，惟是項推論，純屬個人臆測之詞，已不足為信，
      更何況證人陳協源並未看到王女跌落水中之過程，已如前述，則其係於發覺王
      女消失後才前往察看，自難期待證人陳協源必有看到王女掙扎或呼救之舉，被
      上訴人上開所辯，委無足採。
    綜上所述，被上訴人既無確切之證據足以證明被保險人王春勉係基於自殺之意念
    而投入愛河死亡，則保險受益人即上訴人以被保險人王春勉死亡之保險事故發生
    ，而依被上訴人與被保險人王春勉所訂立「國泰美滿人生三一二終身壽險」契約
    之約定，訴請被上訴人給付保險金二百十萬元及遲延利息，依法即屬有據，應予
    准許。
六、按「保險人應於要保人或被保險人交齊證明文件後於約定期限內給付賠償金額，
    無約定期限者，應於接到通知後十五日內給付之」，保險法第三十四條第一項定
    有明文。本件保險事故發生後，上訴人於八十五年九月間即向被上訴人請求給付
    保險金，惟遭被上訴人拒絕，此有被上訴人八十五年九月二十四日之通知書為證
    ，則上訴人請求被上訴人自八十五年十月十日起依法定利率計算遲延利息，洵無
    不合。又同條第二項業於八十六年五月二十八日經總統令修正公布為「保險人因
    可歸責於自己之事由致未在前項規定期限內為給付者，應給付遲延利息年利一分
    」，是上訴人依此項規定，請求自八十六年五月三十日起按年利一分計算之遲延
    利息，亦依法有據。從而上訴人依系爭契約約定，請求被上訴人給付保險金二百
    十萬元及自八十五年十月十日起至八十六年五月二十九日止，按年息百分之五；
    暨自八十六年五月三十日起至清償日止，按年利一分計算之利息，應予准許。乃
    原審認為被保險人王春勉係故意投河自殺死亡，依系爭契約第二十二條第一項第
    三款「被保險人在契約訂立後或復效之日起二年內故意自殺或自成殘廢」，被上
    訴人不負給付保險金之責任，逕而駁回上訴人之請求，自有未洽。上訴意旨指摘
    原判決不當，求予廢棄改判，為有理由。爰由本院將原判決予以廢棄，改判如主
    文第二項所示。至有關假執行部分，因上訴人並無請求准予供擔保而為假執行之
    宣告，故被上訴人陳明如為不利之判決，願供擔保免為假執行等語，即屬贅載，
    併此敘明。
七、據上論結：本件上訴為有理由，依民事訴訟法第四百五十條、第七十八條，判決
    如主文。
中      華      民      國    八十九    年      四      月    二十七    日
                                      臺灣高等法院高雄分院民事第六庭
~B1審判長法官  張國彬
~B2法      官  徐文祥
~B3法      官  邱政強
右為正本係照原本作成。
如對本判決上訴，須於判決送達後二十日內向本院提出上訴狀，其未表明上訴理由者
，應於上訴後二十日內向本院提出上訴理由書。
中      華      民      國    八十九    年      五      月      一      日
~B法院書記官  陳曼智


司法院資訊處製作；財團法人民間司法改革基金會備份。
